臺灣新竹地方法院民事簡易判決  
110年度竹簡字第282號
原      告  聯邦商業銀行股份有限公司


法定代理人  林鴻聯  

訴訟代理人  鄭明輝  
被      告  謝金龍  
            劉玉梅  
上  一  人
訴訟代理人  葉鈞律師  
複  代理人  洪建忠  
上列當事人間撤銷贈與行為等事件，本院於民國111年2月24日辯
論終結，判決如下：
    主  文
原告之訴駁回。
訴訟費用由原告負擔。 
    事實及理由
壹、程序方面：
一、按訴狀送達後，原告不得將原訴變更或追加他訴，但擴張或
    減縮應受判決事項之聲明者，不在此限。民事訴訟法第255
    條第1項但書第3款、第256條分別定有明文。查本件原告起
    訴時聲明為：㈠請求判決被告間坐落於系爭如附表所示不動
    產權利範圍1分之1於108年7月22日夫妻贈與之債權行為，及
    於108年8月1日之所有權移轉登記之物權行為應予撤銷。㈡被
    告劉玉梅應將前項不動產以夫妻贈與為原因之所有權移轉登
    記予以塗銷，並回復登記所有權為被告謝金龍所有。嗣變更
    聲明為：㈠請求判決被告間坐落於系爭如附表所示不動產於1
    08年7月22日夫妻贈與之債權行為，及於108年8月1日之所有
    權移轉登記之物權行為應予撤銷。（參110年10月12日言詞
    辯論筆錄）。㈡被告劉玉梅應將附表所示不動產以夫妻贈與
    為原因之所有權移轉登記予以塗銷，並回復登記所有權為被
    告謝金龍所有。核屬單純減縮應受判決事項之聲明，揆諸首
    揭規定，應予准許。
二、被告謝金龍經合法通知，未於言詞辯論期日到場，核無民事
    訴訟法第386條各款所列情形，爰依原告之聲請，准由其一
    造辯論而為判決。
貳、實體方面：
一、原告主張：被告謝金龍前向原告請領信用卡使用，惟迄今尚
    積欠新臺幣（下同）178,917元、利息及違約金未清償，並
    經原告取得本院110年度促字第1106號支付命令及確定證明
    書在案。嗣原告於110年6月9日查調系爭如附表所示不動產
    資料及異動索引後，始知被告謝金龍竟於108年8月1日將其
    所有系爭如附表所示不動產所有權以夫妻贈與為原因移轉登
    記予被告劉玉梅，致原告求償困難，而被告謝金龍無可供執
    行或具有執行實益之財產，故上開行為乃有害原告債權之無
    償行為。被告劉玉梅雖辯稱系爭土地非被告謝金龍所有及係
    借名登記云云。惟被告謝金龍係於97年5月27日以買賣為登
    記原因取得系爭土地，與被告劉玉梅稱99年10月間...要求
    被告劉玉梅登記其為系爭土地名義上之所有權人有落差，且
    為履行買賣契約，貸款之借款人亦非被告劉玉梅。再者，被
    告間曾為夫妻，夫妻間同居共財應屬常態，系爭土地係於婚
    姻關係存續間取得。另被告劉玉梅自認約定20萬元係協議離
    婚之條件，該20萬元顯非其所辯稱之買賣價金。為此，爰依
    民法第244條第1項、第4項之規定提起本件訴訟。並聲明：㈠
    請求判決被告間坐落於系爭如附表所示不動產於108年7月22
    日夫妻贈與之債權行為，及於108年8月1日之所有權移轉登
    記之物權行為應予撤銷。㈡被告劉玉梅應將附表所示不動產
    以夫妻贈與為原因之所有權移轉登記予以塗銷，並回復登記
    所有權為被告謝金龍所有。
二、被告劉玉梅則以：
（一）坐落系爭土地上之門牌號碼新竹市○○區○○街000巷00號未
      辦保存登記建物為其所有，伊於92年12月10日為取得系爭
      土地之所有權，遂與訴外人劉成棟等簽立不動產買賣契約
      書，約定：「第一條:買賣總價款：雙方議定每坪新台幣
      三萬元，買賣坪數約88.81坪(以實測登記面積為準)，總
      價約新台幣2,664,300元整。..第十一條：不動產標示：
      新竹市○○段000地號內面積約293.59平方公尺，權利範圍
      ：全部。附記：買賣之土地及基地為目前買方家人興建有
      之門牌：新竹市○村路000巷00號之房屋壹棟面積占用約為
      88.81坪之位置範圍」（製作上開買賣契約之地政士即訴
      外人劉哲仁業於111年2月8日將該契約所載土地段別及房
      屋門牌道路分別訂正為「醫專段」、「元培街」），惟伊
      無法湊足買賣價金，乃央求訴外人劉成棟等給予時間籌錢
      ，訴外人劉成棟等表示待買方經濟能力允許再行履約。嗣
      99年10月間伊得以履約（按應係如後所稱以訴外人謝依如
      名義擔任借款人向新竹市農會借貸270萬元），然被告謝
      金龍竟以身為一家之主需要尊嚴為由，要求被告劉玉梅登
      記其為系爭土地名義上之所有權人，伊基於家庭和樂，僅
      得將系爭土地借名登記於被告謝金龍名下，並由長女即訴
      外人謝依如擔任借款人，所貸270萬元款項匯入訴外人謝
      依如帳戶，並由伊提供款項予訴外人謝依如分期清償。嗣
      被告間婚姻生變時，被告謝金龍先後於106年6月14日、10
      8年8月1日分別將系爭土地權利範圍2分之1返還予伊。
（二）系爭土地所有權狀，自承購後均由伊保管，且土地由伊管
      理，相關稅費亦由其繳納，坐落系爭土地上之房屋亦係伊
      所有，足證被告間確有借名登記之事實，被告謝金龍係將
      系爭土地返還移轉登記予伊，並非贈與。　　
（三）被告2人離婚時約定只要伊給付20萬元予被告謝金龍，被
      告謝金龍即願離婚，並將其所持有系爭土地權利範圍2分
      之1返還予伊，可知上開20萬元係協議離婚條件。
（四）退步言之，縱認非借名登記，惟被告間移轉系爭土地行為
      係有償行為，且伊不知被告謝金龍負有債務，故原告請求
      撤銷系爭土地之移轉登記，實屬無據等語抗辯，爰聲明：
      原告之訴駁回。　　
三、被告謝金龍經合法通知，未於言詞辯論期日到場，亦未提出
    書狀作何聲明或陳述。
四、本院判斷之理由：
（一）原告主張被告謝金龍前向原告請領信用卡使用，尚積欠原
      告178,917元及利息未清償，嗣被告謝金龍於108年8月1日
      將其所有系爭如附表所示不動產以贈與為原因移轉登記予
      被告劉玉梅之事實，業據提出本院110年度促字第1106號
      支付命令暨確定證明書、系爭土地登記資料及異動索引、
      被告謝金龍全國財產稅總歸戶財產查詢清單、歷史帳單查
      詢匯出資料等為證，並有新竹市地政事務所110年10月6日
      新地登字第1100008179號函檢送之系爭不動產贈與登記申
      請資料在卷可稽，復為被告所不爭執，自堪信原告之主張
      為真實。
（二）惟按，債務人所為之無償行為，有害及債權者，債權人得
      聲請法院撤銷之。民法第244條第1項定有明文。是否有害
      及債權，以債務人行為時定之。故有害於債權之事實，須
      於行為時存在。（最高法院103年度台上字第939號判決要
      旨參照）。債務人所為之無償行為，有害及債權者，債權
      人得聲請法院撤銷之，民法第244條第1項定有明文。是否
      有害及債權，以債務人行為時定之，故有害於債權之事實
      ，須於行為時存在，苟於行為時有其他足以清償債務之財
      產，縱日後債務人財產減少，仍不構成詐害行為。（最高
      法院90年度台上字第2194號判決要旨參照）。民法第244
      條第1項及第2項所謂「有害及債權」或「害於債權人之權
      利」，係指債務人陷於無資力之狀態而言。（最高法院95
      年度台上字第1741號判決要旨參照）。又表意人與相對人
      通謀而為虛偽意思表示者，其意思表示無效。虛偽意思表
      示，隱藏他項法律行為者，適用關於該項法律行為之規定
      。民法第87條定有明文。民法第87條第1項所定之通謀虛
      偽意思表示，必須表意人與相對人均明知其互為表現於外
      部之意思表示係屬虛構，而有不受該意思表示拘束之意，
      始足當之，故規定此項意思表示為無效。此與同條第2項
      所定「虛偽意思表示隱藏他項法律行為」之隱藏行為，當
      事人雙方仍須受該隱藏行為拘束之情形有間。前者為無效
      之行為，後者所隱藏之他項行為仍屬有效。（最高法院78
      年度台上字第1857號判決要旨參照）。又民法第244條第1
      、2項所稱之無償或有償行為，係以債務人與第三人間之
      行為是否互為對價關係之給付為其區別之標準（最高法院
      95年度台上字第2609號判決要旨參照）。非虛偽之意思表
      示，則其價款縱屬抵償債務，仍非無償行為（最高法院59
      年度台上字第4001號判決要旨參照）。借名登記者，謂當
      事人約定一方將自己之財產以他方名義登記，而仍由自己
      管理、使用、處分，他方允就該財產為出名登記之契約，
      倘其內容不違反強制禁止規定或公序良俗者，應承認其法
      律效力，於其內部間仍應承認借名人為真正所有權人。而
      出名者既非該借名登記財產之真正所有權人，該登記財產
      原不構成出名人自己債務之總擔保。（最高法院99年度台
      上字第2448號判決要旨參照）。經查：
　　㈠被告謝金龍固於108年8月1日將系爭如附表所示不動產以贈
      與為原因移轉登記予被告劉玉梅，然被告謝金龍積欠原告
      之信用卡債務係因110年2月起未繳款及未繳納最低應繳款
      金額，始視為債務全部到期，而在此之前，則均依約繳納
      最低應繳金額，此有原告提出之本院110年度促字第1106
      號支付命令及108年1月起之歷史帳單查詢匯出資料可稽，
      自足堪認債務人即被告謝金龍將系爭如附表所示不動產以
      贈與為原因移轉登記予被告劉玉梅行為時，債務人即被告
      謝金龍仍有資力清償債務，並無陷於無資力之狀態，而害
      及原告之債權。據此，被告謝金龍將系爭如附表所示不動
      產以贈與為原因移轉登記予被告劉玉梅行為時，既未有害
      及原告之債權，原告依民法第244條第1項、第4項之規定
      請求撤銷被告間就系爭如附表所示不動產所為之贈與債權
      行為及所有權移轉登記之物權行為，並請求被告劉玉梅將
      系爭如附表所示不動產以贈與為登記原因所為之所有權移
      轉登記予以塗銷，即非有據。
　　㈡再者，系爭不動產確係被告劉玉梅所購買而登記予被告謝
      金龍名下，被告劉玉梅係先向第三人即被告謝金龍之姊妹
      借款給付買賣價金，再以其女謝伊如之名義於99年10月向
      新竹市農會借款清償該第三人，之後再由被告劉玉梅負責
      按月分期向新竹市農會清償。嗣被告謝金龍先於106年6月
      14日以贈與原因將系爭不動產權利範圍1/2移轉登記予被
      告劉玉梅，再於108年8月19日與被告劉玉梅協議離婚，並
      由被告劉玉梅給付謝金龍20萬元，被告謝金龍則於108年8
      月1日再以贈與原因將系爭不動產權利範圍1/2移轉登記予
      被告劉玉梅等情，已據被告劉玉梅提出郵局存摺封面暨存
      摺交易明細、被告謝金龍簽立之收據、系爭不動產土地登
      記第一類謄本、不動產買賣契約書、訴外人謝依如戶籍謄
      本、訴外人謝依如向新竹市農會借款之借據、訴外人謝依
      如之新竹市農會存摺封面暨存摺交易明細、系爭土地異動
      索引、更正後之不動產買賣契約書等影本為證，核與新竹
      市地政事務所110年10月6日新地登字第11100008179號函
      檢送之系爭土地土地登記公務用謄本暨夫妻贈與登記申請
      資料、中華郵政股份有限公司新竹郵局110年10月27日竹
      營字第1101810069號、110年11月8日竹營字第1101810081
      號函、110年11月22日竹營字第1101810098號函、國泰世
      華商業銀行存匯作業管理部110年12月15日國世存匯作業
      字第1100204998號函、新竹市地政事務所111年1月28日檢
      送之系爭土地於97年5月27日及98年3月30日買賣登記申請
      資料相符，並據證人即被告之女謝依如到庭證述明確，亦
      堪信為真實。據此，被告劉玉梅抗辯系爭不動產確係被告
      劉玉梅所購買而借名登記予被告謝金龍名下，被告謝金龍
      先後於106年6月14日、108年8月1日以贈與原因將系爭不
      動產權利範圍各1/2移轉登記予被告劉玉梅，係將系爭不
      動產移轉登記返還予被告劉玉梅之事實，衡情亦堪足採信
      。揆諸前揭規定及說明，系爭不動產出名登記者即被告謝
      金龍既非該借名登記財產之真正所有權人，該登記財產即
      系爭不動產即不構成出名人即被告謝金龍自己債務之總擔
      保。況被告間就系爭如附表所示不動產之移轉顯係以虛偽
      之贈與隱藏返還借名財產所有權之法律行為，依民法第87
      條第2項規定，核亦屬有償行為，而非無償行為。從而，
      原告依民法第244條第1項、第4項之規定請求撤銷被告間
      就系爭如附表所示不動產所為之贈與債權行為及所有權移
      轉登記之物權行為，並請求被告劉玉梅將系爭如附表所示
      不動產以贈與為登記原因所為之所有權移轉登記予以塗銷
      ，亦非有據。
（三）綜上，原告依民法第244條第1項、第4項之規定，請求撤
      銷被告間就系爭如附表所示不動產所為之贈與債權行為及
      所有權移轉登記之物權行為，並請求被告劉玉梅將系爭如
      附表所示不動產以贈與為登記原因所為之所有權移轉登記
      予以塗銷，為無理由，應予駁回。
四、本件判決之基礎已臻明確，兩造其餘之攻擊或防禦方法及所
    用之證據，核均與本判決結果無影響，爰不一一予以論列。
五、訴訟費用負擔之依據：民事訴訟法第78條。
中　　華　　民　　國　　111 　年　　 3  　月　　15　　日
                  新竹簡易庭    法　官　汪銘欽
以上正本係照原本作成。
如對本判決上訴，須於判決送達後20日內向本院提出上訴狀。如
委任律師提起上訴者，應一併繳納上訴審裁判費。
中　　華　　民　　國　　111 　年　　 3  　月　　15　　日
                                書記官　周育瑜　　　
　
 　　　　　　　　　　　　　　　附表：
編號 類別 不動產  １ 土地 新竹市○○段000地號（面積：372平方公尺，權利範圍2分之1）。